最高法院刑事判決　　　　　　　　一○○年度台上字第六四號
上　訴　人　李成義
選任辯護人　劉祥墩律師
　　　　　　洪舒萍律師
　　　　　　朱光仁律師
上列上訴人因貪污案件，不服福建高等法院金門分院中華民國九
十九年八月二十七日第二審判決（九十七年度上訴字第二五號，
起訴案號：福建金門地方法院檢察署九十四年度偵字第二七二號
），提起上訴，本院判決如下：
    主  文
上訴駁回。 
    理  由
按刑事訴訟法第三百七十七條規定，上訴於第三審法院，非以判
決違背法令為理由，不得為之。是提起第三審上訴，應以原判決
違背法令為理由，係屬法定要件。如果上訴理由書狀並未依據卷
內訴訟資料，具體指摘原判決不適用何種法則或如何適用不當，
或所指摘原判決違法情事，顯與法律規定得為第三審上訴理由之
違法情形，不相適合時，均應認其上訴為違背法律上之程式，予
以駁回。本件原判決綜合全案卷證資料，本於事實審法院之推理
作用，認定上訴人李成義為依據法令從事公務之人員，其有事實
欄所載之連續利用職務上之機會詐取財物犯行，因而撤銷第一審
所為科刑之判決，比較行為時及裁判時法律，適用最有利於上訴
人之規定，改判仍依修正前刑法連續犯之規定，論處上訴人連續
依據法令從事公務之人員，利用職務上之機會詐取財物罪刑（處
有期徒刑十二年，並為相關從刑之宣告），已詳敘調查、取捨證
據之結果及憑以認定犯罪事實之心證理由。對於上訴人否認有上
開犯行，辯稱：「周淑永、曾令賢他們是為了要來金門發展，故
由曾令賢介紹我與周淑永認識，在這個案子裡，我有提供相關的
資訊，我也是周淑永公司的下包，包括周淑永的公司以前是設在
我的服務處，基本上我是有提供這些資訊給周淑永，我從未表示
過有多大的影響力。最重要者，就是這個預算早在民國八十六年
就通過，周淑永為何卻在八十七年才付我款項？怎麼可能預算早
就通過，而我還可利用議員之預算審查權對周淑永之顧問公司詐
騙？基本上與利用職務詐取財物是完全不相干。我身為民意代表
，參選立法委員時，曾令賢、周淑永有提供政治獻金，我因當時
的政治獻金法尚未通過，周淑永、曾令賢他們有給我新台幣（下
同）兩百萬元政治獻金，故我只能開兩張收據給他們，每一張各
三十萬元，一共六十萬元，故我也據實陳述確實有收到兩百萬元
之政治獻金。惟依據周淑永、曾令賢所稱，有三百萬元、也有六
百萬元，事實上都兜不攏，上開款項周淑永他們自己公司有財務
上的困難，是怎麼弄掉的，我並不知道，惟我確實有收到周淑永
、曾令賢等人二百萬元之政治獻金。我確未收到周淑永所述這麼
多款項，至於整個過程裡，我身為一個民意代表，有業務上之需
求，本身要作一些生意，如有逾越法令部分，也只是所謂的利用
關說而無詐騙之行為，並不構成犯罪」云云，經綜合調查證據之
結果，認不可採，亦分別在判決內詳予指駁，並說明其理由。原
判決所為論述，核與卷證資料相符，從形式上觀察，並無違背法
令之情形。查證據之取捨，為事實審法院之職權。證人之陳述有
部分前後不符，或相互間有所歧異時，究竟何者為可採，法院本
得依其確信自由判斷，若其基本事實之陳述與真實性無礙時，仍
非不得予以採信，茍未違背經驗法則或論理法則，即難遽指為違
法，非謂一有不符或矛盾，即應認其全部均為不可採信。從而證
人之證言先後縱有差異，事實審法院依憑其等之供述，斟酌其他
證據，本於經驗法則與論理法則，取其認為真實之一部，作為判
決之證據，自屬合法，難謂所認事實與供述證據之部分不符，即
指判決有證據上理由矛盾之違法。本件證人周淑永、曾令賢偵、
審中所為之先後證述，雖有不一，但原判決已就相關事證詳加調
查論列，復綜合證人吳修明、翁文祥、林志高、陳水在、陳慧蓉
、詹春成、鄧永進之證言，卷附金門縣議會九十九年五月四日金
議人字第○九九○○○八○六號函、福建省金門縣金門酒廠工務
課八十六年四月十五日之簽呈暨附件（含金門酒廠廢水處理廠委
託規劃設計評審會簽到表、「金門縣金門酒廠辦理遴選技術顧問
機構承辦金門酒廠『廢水處理廠新建工程』規劃設計工作評審計
分統計表」、「金門酒廠廢水處理廠新建工程規劃作業建議評審
表」）、福建省金門縣金門酒廠與王技工程顧問股份有限公司（
下稱王技公司）於八十六年六月三十日簽訂之「金門縣金門酒廠
廢水處理廠委託規劃設計監造工程」合約書、金門酒廠實業股份
有限公司八十七年七月七日（八七）酒工字第七二七號函，及隨
函檢送之該公司金城廠廢水處理廠新建工程設計監造酬金計算表
、金門酒廠實業股份有限公司工務組八十七年六月十九日簽呈、
金門酒廠實業股份有限公司「污水廠新建工程」開標紀錄、電磁
紀錄資料－帳冊資料（即仁美工程企業股份有限公司〈下稱仁美
公司〉帳務明細表冊）、鄧永進之筆記（註明「Mr.李台中300」
）、美國運通卡月結單與信用卡刷卡紀錄等證據，參互斟酌判斷
，再審酌上訴人坦承其時擔任金門縣議員，其於八十六年、八十
七年有到台中王技公司二、三次，八十七年七月十三日確實有到
台中等情，因而認定上訴人確有上揭犯行，係合乎推理之邏輯規
則，尚非原審主觀之推測，核與經驗及論理法則並不相違背，且
非僅憑周淑永先後不一之證言，即為上訴人不利之認定，亦難認
有何採證及證據上理由矛盾之違法情事。上訴意旨恣意主張原判
決僅憑周淑永之證言即為不利於上訴人之認定，顯非依據卷內訴
訟資料執為指摘，並非適法之第三審上訴理由。而對於同一案件
，固不得為重複之判決，惟所謂同一案件，係指前後或同時二個
以上之案件，其訴訟物體同一，即被告及犯罪事實均相同者而言
。本件已確定之第一審法院九十三年度重訴字第三號另案為上訴
人無罪之刑事判決，其被訴之犯罪事實略為：「上訴人基於不法
之意圖，與周淑永及瑞野實業股份有限公司（下稱瑞野公司，為
王技公司合作投標之廠商）負責人曾令賢言明，倘若王技公司得
標，則將支付『金門酒廠（已改制為金門酒廠實業股份有限公司
，下稱金酒公司）廢水處理廠新建工程』之規劃設計監造公費的
三分之一作為上訴人之佣金，故先由周淑永提供國立交通大學教
授林志高、國立中興大學教授望熙榮之名單交予上訴人，再由上
訴人安排將該二人列入該招標案之評審委員以利王技公司得標，
而公開評審當日，到場之六位評審委員一致評予王技公司第一名
而獲第一優先議價權，後於八十六年六月間與業主簽訂『廢水處
理廠委託規劃設計監造工程』合約。周淑永於得標後某日，則依
約將一百萬元現款交予上訴人作為酬勞；上訴人於王技公司取得
顧問標後又向周淑永表示，其將在金門縣議會中維護該工程預算
之編列，且負責擺平其他議員而讓預算案順利通過，讓周淑永順
利取得該工程之標案為由，要求周淑永以仁美公司得標未稅工程
款之一成扣除零頭（即八百萬元）作為佣金，並獲周淑永同意後
，隨即安排以陪標手法參與投標，終由仁美公司得標。仁美公司
得標後，上訴人於八十七年七月十三日搭機赴台中，由曾令賢至
機場接機後轉赴王技公司，事前周淑永並已交待仁美公司財務經
理陳慧蓉先行至銀行提領三百萬元現款，並在王技公司辦公室中
將該筆款項交予上訴人。周淑永後又於同年間某日將另外三百萬
元現款透過曾令賢轉交上訴人」等情。是依前揭被訴之犯罪事實
觀之，上訴人係先後以平和之手段，而與曾令賢、周淑永等人言
明，企圖利用不正當之方法使王技公司及仁美公司得標，以圖自
己或王技及仁美公司之不法利益，並非施行詐術向周淑永詐取財
物；而本件原判決認定之犯罪事實則指：上訴人明知上揭工程規
劃案及其後之施作工程，依其本身條件，僅憑其一名議員個人實
無力影響評審委員之遴選與決定，亦無法影響金酒公司高層之決
策與其他議員審理該項工程預算之態度，其本身實際亦無意願為
王技公司及仁美公司，向金酒公司高層決策主管、評審委員及其
他議員關說，卻仍覬覦該項工程之利益，竟利用其身為議員有監
督金門縣政府所屬機關及議決工程預算職務之機會，基於意圖為
自己不法所有詐取財物之概括犯意，先向周淑永詐稱：伊係金門
縣議員，跟金門縣政府及金酒公司之高層人員熟識，並能拿到該
工程案評審委員之名單，伊會負責打點當地評審委員，全力促成
王技公司取得標案云云，使周淑永陷於錯誤，誤以為上訴人確有
此能力，且會實際採取行動打通上述關節，使其王技公司能順利
取得上述規劃案，遂同意上訴人所要求之條件。繼又承前意圖為
自己不法所有詐取財物之同一概括犯意，向周淑永詐稱：前述工
程（即金酒公司廢水處理廠新建工程）係時任金門縣長之陳水在
內定要給伊做的，伊有能力讓周淑永之仁美公司取得該工程之施
作，且伊會在金門縣議會中維護該工程預算之編列，惟為疏通其
他議員而讓預算案順利通過，須以仁美公司得標未稅工程之一成
扣掉零頭做為其佣金云云，亦使周淑永陷於錯誤，誤以為上訴人
亦有此能力且會依其約定疏通其他議員讓該預算順利過關，遂同
意上訴人之要求。上訴人連續利用其身為議員有監督金門縣政府
所屬機關及議決工程預算職務之機會，以此方式向王技公司及仁
美公司之實際負責人周淑永共詐得款項七百萬元等旨（見原判決
第一至四頁），因認上訴人連續利用職務上之機會詐取財物等情
，亦即本件係指上訴人連續利用職務上之機會，向周淑永施行詐
術，詐取周淑永之財物。經核二案之犯罪事實互異，顯非同一案
件，本件自不受前案無罪確定判決效力之拘束。上訴意旨徒憑己
意，恣意指摘原判決違反一事不再理之原則，本件應為免訴判決
云云，顯非適法之第三審上訴理由。另貪污治罪條例第五條第一
項第二款利用職務上之機會詐取財物罪，其所謂「利用職務上之
機會」，係指假借職務上一切機會，予以利用者而言，其所利用
者，職務本身固有之事機，固無論，即使由職務上所衍生之機會
，亦包括在內，要不以職務上有決定權者為限。原判決已說明上
訴人如何於行為時為金門縣議會議員，有權監督金門縣政府所屬
機關金酒公司及議決工程預算之權力，其藉詞將利用議員身分，
向王技公司與仁美公司之實際負責人周淑永詐稱可影響工程顧問
標及護航工程預算之通過，如何屬於利用職務上所衍生之機會詐
取財物等情之理由稽詳，所為論斷，並非無據，原判決認定上訴
人有利用職務上之機會詐取財物之犯行，難認有何違背法令之情
形。上訴意旨就此爭執，漫言其無利用職務上之機會詐取財物云
云，亦非上訴第三審之合法理由。又被告對證人之詰問權固屬憲
法之基本權，惟尚非不得捨棄。本件上訴人於原審於審理時，並
未認有傳訊周淑永、曾令賢、吳修明、陳水在、翁文祥等人及加
以詰問之必要，其於原審審判期日審判長訊以「尚有何證據調查
？」時，上訴人及其辯護人亦均表示「沒有」（見原審卷第二三
四、二三五頁），而未聲請原審就周淑永等人為如何之調查，顯
已捨棄其於審判中之詰問權。是原審未再予傳訊，並使上訴人對
之行詰問，自無所謂不當剝奪其詰問權之可言。而其對前開證人
之詰問權，既已捨棄，即生失權之法律效果，其於上訴本院時，
方執此指摘，亦非適法之第三審上訴理由。再者，原審於九十九
年七月二十一日上午十時三十分進行審判時，確有依法定程序進
行，對於上訴人之犯罪事實，均有向上訴人朗讀並告以要旨，雖
未逐一訊問，而有微疵，但於判決本旨顯無影響。況上訴人就被
訴事實表示「沒有犯罪」等語（見原審卷第二三五至二三七頁）
，則難謂原審未就被訴事實訊問上訴人，其踐行之訴訟程序不能
指為違法。又原判決既未認定曾令賢為本案之共同正犯，其於事
實欄未記載上訴人與曾令賢有犯意之聯絡；於主文內未諭知「共
同」二字，自屬當然，亦無違法可言。另原判決對如何認定：周
淑永、曾令賢、吳修明、陳水在、翁文祥向檢察官所為之陳述，
有證據能力；依據翁文祥、林志高、陳水在等人之證詞，足認上
訴人有施用詐術；上訴人確有向周淑永施行詐術，先後共詐得七
百萬元，及上訴人犯罪所得財物七百萬元何以應予追繳，並發還
周淑永；周淑永及曾令賢之證詞，何者可採，何者不可採；周淑
永、曾令賢、詹春成、鄧永進關於上訴人取得財物之時間、地點
、在場之人數、給付金錢時包裝之方式或上訴人有無告知曾令賢
紙袋內之金錢等細節，容有出入，但如何不影響原判決所為之認
定，均已依據卷內資料予以指駁及說明。從形式上觀察，原判決
並無任何違背法令之處。上訴人徒憑己意，或漫言周淑永等人向
檢察官所為之陳述，無證據能力；或爭辯其無施用詐術，周淑永
係基於答謝等原因而支付款項；或主張犯罪所得財物七百萬元不
應追繳發還被害人；或自認周淑永及曾令賢於原審之證詞，較為
可採；或辯以原判決未說明上訴人有何主觀犯意及如何未依約定
關說；或逕謂原判決採納周淑永、曾令賢、詹春成、鄧永進關於
上訴人取得財物之矛盾證言，有應調查之證據未予調查之違法等
，而置原判決之論敘於不顧，仍執陳詞為事實上之爭辯，並對原
審採證認事之職權行使及枝節問題，任意指摘，難謂已符合首揭
法定上訴要件。其上訴違背法律上之程式，應予駁回。
據上論結，應依刑事訴訟法第三百九十五條前段，判決如主文。 
中    華    民    國  一○○  年    一    月    六    日 
                      最高法院刑事第二庭
                          審判長法官  莊  登  照  
                                法官  徐  昌  錦  
                                法官  許  錦  印  
                                法官  蘇  振  堂  
                                法官  林  立  華  
本件正本證明與原本無異
                                      書  記  官  
中    華    民    國  一○○  年    一    月    十    日
                                                      V